【裁判字號】    93,訴,1953
【裁判日期】    950510
【裁判案由】    返還林地等
【裁判全文】
臺灣臺中地方法院民事判決  93年度訴字第1953號
原      告  行政院農業委員會林務局東勢林區管理處
法定代理人  乙○○
訴訟代理人  賈俊益律師
複代理人    丁○○
被      告  甲○○
                        24號.
            丙○○
                        號
當事人間返還林地等事件，本院於95年4月24日言詞辯論終結，
判決如下：
    主    文
被告甲○○應將坐落台中縣和平鄉大甲溪事業區第一林班地編號
假第一地號（面積為一．九一三三公頃）土地內，如附圖所示之
Ａ部分面積０．００九三公頃，Ｂ部分面積０．０一二五公頃，
Ｃ部分面積０．００八八公頃，Ｄ部分面積０．００三一公頃之
地上物及Ｅ部分面積０．００三五公頃之水塔拆除，並將上開土
地全部返還原告。
被告甲○○應給付原告新台幣陸萬陸仟玖佰陸拾伍元，及自民國
九十三年九月十六日起至清償日止，按年息百分之五計算之利息
。
被告丙○○應將坐落台中縣和平鄉大甲溪事業區第一林班地編號
假第十八地號（面積為０．八九四一公頃）土地內，如附圖所示
之Ｆ部分面積０．００六九公頃，Ｇ部分面積０．００七五公頃
，Ｈ部分面積０．００七一公頃之地上物及Ｉ部分面積０．００
三八公頃之水塔拆除，並將上開土地全部返還原告。
被告丙○○應給付原告新台幣參萬壹仟貳佰玖拾伍元，及自民國
九十四年十二月十六日起至清償日止，按年息百分之五計算之利
息。
原告其餘之訴駁回。
訴訟費用由被告負擔。
本判決原告勝訴部分，原告如以新台幣參拾肆萬元、參拾萬元分
別為被告甲○○、丙○○供擔保後，得假執行。
原告其餘假執行之聲請駁回。
    事實及理由
壹、原告起訴主張：
  (一)緣被告甲○○、丙○○分別於民國（下同）59、77年間向原
    告行政院農業委員會林務局東勢林區管理處 (前身台灣省政
    府農林廳林務局東勢林區管理處﹝下稱東勢林管處﹞)組織
    合併前之台灣省政府農林廳林務局東勢林區管理處分別承租
    坐落台中縣和平鄉大甲溪事業區第1林班地，假1地號，面積
    1.9133公頃，種植梨、蘋果、柳杉、松樹等；坐落同一林班
    地，假18地號，面積0.8941公頃，種植梨、桃、蘋果等，並
    採收果實出售。原告與被告袁安明之出租造林期間自59年10
    月1日至68年9月30日；原告與被告丙○○之出租造林期間自
    77年10月1日至84年6月30日，然而契約期滿之後，被告丙○
    ○並未依契約第10條，被告袁安明未依契約第9條之規定，
    於期滿前3個月聲請續租。從而，兩造之契約早於68年9月30
    日、84年6月30日終止，被告卻繼續占有至今，故原告本得
    基於租賃物返還請求權、所有物返還請求權，請求被告返還
    系爭林地。
  (二)被告甲○○、丙○○至遲於88年1月8日、1月11日收受上開
    原告終止契約之存證信函，被告即屬無權占有系爭林地，原
    告自得依照民法第179條之規定請求被告返還相當租金之不
    當得利。因而，原告請求自起訴時即93年9月6日起回溯5年
    （即88年9月7日至93年9月6日）之不當得利。系爭2筆土地
    屬於國有林第1林班地，未於地政機關登錄，爰引系爭2筆土
    地比鄰已登錄林地，即台中縣和平鄉○○段第8地號之土地
    地價每平方公尺14元，作為本案系爭林地地價。是以，被告
    袁安明每年應給付新台幣（下同）21,428元，被告丙○○每
    年應給付10,013元相當於租金之不當得利，合計5年，被告
    袁安明應給付107,140元，被告丙○○應給付50,065元。
  (三)對於被告主張之抗辯：
    按本案系爭土地原係日產，台灣光復後由政府接受仍編為國
    有林地，雖屬未登錄之國有林班地，但是無需辦理登記，國
    家即取得所有權，和因法律行為取得之土地所有權之情形不
    同，此有最高法院69年度台上字第1443判決可參。從而，本
    案系爭土地應該視為已經有登記之土地，則依照大法官會議
    解釋第107號解釋：「已經登記之不動產所有人之回復請求
    權，無民法第125條消滅時效規定之適用。」之意旨，本案
    顯無消滅時效之適用。。案系爭土地是國有林地，無論辦理
    登記與否，均無消滅時效之適用。又「森林係指林地及其群
    生竹、木之總稱。森林以國有為原則。」、「森林所有權及
    所有權以外之森林權利，除依法登記為公有或私有者外，概
    屬國有。」森林法第3條及該法施行細則第2條定有明文。未
    依法登記為公有或私有之林地未依法登記為公有或私有之林
    地，既概屬國有，則不論國家已否辦理登記，均不適用關於
    時效取得之規定，俾達國土保安長遠利益之目標，並符保育
    森林資源，發揮森林公益及經濟效用之立法意旨。故國有林
    地自無民法第769條、第770條取得時效規定之適用。按不當
    得利請求權之消滅時效應是15年，原告請求自起訴日起回溯
    15年之不當得利，本屬當然，何況原告僅請求起訴日起回溯
    5年之不當得利，是以被告主張時效抗辯等語，顯屬誤會。
  (四)聲明：
    1.被告甲○○應將坐落台中縣和平鄉大甲溪事業區第1林班
      地編號假第1地號，面積為一．九一三三公頃土地內，如
      附圖所示之Ａ、Ｂ、Ｃ、Ｄ、Ｅ部分面積共Ｏ．Ｏ362公
      頃之地上物拆除，並將該林地返還原告；並應給付原告
      107,140元及自起訴狀繕本送達翌日起至返還林地之日止
      ，按年息百分之5計算之利息。
    2.被告陳國光應將坐落台中縣和平鄉大甲溪事業區第1林班
      地編號假第18地號，面積為０．8941公頃土地內，如附圖
      所示之Ｆ、Ｇ、Ｈ、Ｉ之地上物拆除，並將該林地全部返
      還原告；並應給付原告50,065元及自準備書狀（二）繕本
      送達翌日起至返還林地之日止，按年息百分之5計算之利
      息。
貳、被告甲○○則以：兩造間訂有「台灣國有森林用地出租造森
    契約書」，自59年10月1日至68年9月30日止，租期屆滿被告
    有向原告提出續租之申請，然原告不願續租，亦不願再收取
    被告之租金，對於被告亦無補償措施，輔導就業措施亦談不
    成，可謂於情、理、法皆不容。兩造之契約於68年9月30日
    到期，原告於88年1月7日始發存證信函，依民法第125條之
    規定，原告之請求權已罹於時效而消滅。原告之請求權既已
    消滅，被告乃善意和平繼續占有系爭土地，依民法第769、
    770條規定，得請求登記為所有人。原告之請求權既已消滅
    消滅，即無租金給付之問題等語置辯。並聲明：原告之訴駁
    回。
參、被告丙○○；租期於84年屆滿，但原告沒有通知，被告仍繼
    交租金至87年，原告要收回土地，應予被告補貼等語置辯。
    並聲明：原告之訴駁回。
肆、得心證之理由：
  (一)查被告甲○○向原告承租坐落台中縣和平鄉大甲溪事業區第
    1（87）林班地，假1地號，種植梨、蘋果、柳杉、松樹等，
    租期自59年10月1日至68年9月30日止，被告甲○○目前仍占
    有使用系爭林地，並於如附圖所示Ａ、Ｂ、Ｃ、Ｄ部分土地
    設置工寮，於如附圖所示Ｅ部分土地設置水塔；被告丙○○
    則向原告承租坐落台中縣和平鄉大甲溪事業區第1（87）林
    班地，假81地號，種植梨、桃、蘋果等，租期自77年10月1
    日至84年6月30日止，被告丙○○目前仍占有使用系爭林地
    ，並於如附圖所示Ｆ、Ｇ、Ｈ部分土地設置工寮，於如附圖
    所示Ｉ部分土地設置水塔等事實，為兩造所不爭執，業據原
    告提出台灣省國有森林用地出租造林契約書為證，並經本院
    到現場勘驗，及囑託台中縣東勢地政事務所到場測量，並製
    有複丈成果圖附卷可稽，堪信為真實。
  (二)按租賃定有期限者，其租賃關係，於期限屆滿時消滅，民法
    第450條第1項定有明文。原告與甲○○間之系爭契約業於68
    年9月30日屆滿，被告甲○○雖向原告為續租之申請，然原
    告不願再續租，亦不願再收租金，為被告甲○○所自承，則
    原告主張系爭契約已因租期之屆滿而消滅，堪予採信。
  (三)另按原告與被告丙○○所簽訂台灣省國有森林用地出租造林
    契約書第6條第9款約定，因政府政策或基於公共利益有使用
    租賃物者，原告得終止本租約收回林地。經查，行政院為國
    土保安、水庫壽命、農民生計等政策，於80年6 月28日，發
    布行政院台80農字第21249號函，核定「德基水庫集水區陡
    坡農用地（超限利用地）處理方案」，並經台灣省政府於82
    年6月17日、82年12月3日，以省府農林字第163060號公告、
    第84879號補登公告，表明將自公告日起第4年開始終止契約
    ，強制收回林地，有該公告影本附卷可稽。是原告主張依系
    爭契約第6條第9款約定，及政府收回超限利用林地之政策，
    得予終止系爭租約收回林地，即無不合。又原告已於88年1
    月7日發函被告丙○○，通知被告丙○○所承租林地屬超限
    利用，予以終止租約，被告並於88年1月11日收受上開存信
    函，有存證信函、郵局回執影本附卷為證。則原告與被告丙
    ○○之林地租賃契約，於被告丙○○收受前開存證信函之送
    達時，即為終止，亦可認定。
  (四)被告甲○○雖以原告於88年1月7日始發函予被告，請求返還
    系爭林地，原告之請求權已罹於時效而消滅，及被告善意和
    平占用系爭土地逾20年，得請求登記為所有等語置辯。惟按
    不動產所有人之回復請求權及除去妨害請求權，均以維護所
    有權之圓滿行使為目的，為避免發生權利上名實不符，真正
    所有人無法確實支配其所有物之現象，已登記不動產所有人
    之回復請求權及除去妨害請求權，無民法第125條消滅時效
    規定之適用，業經司法院大法官會議著有釋字第107號及第
    164號解釋。再按森林係指林地及其群生竹、木之總稱。森
    林以國有為原則。森林所有權及所有權以外之森林權利，除
    依法登記為公有或私有者外，概屬國有。森林法第3條及該
    法施行細則第2條定有明文。未依法登記為公有或私有之林
    地，既概屬國有，則不論國家已否辦理登記，均不適用關於
    取得時效之規定，俾達國土保安長遠利益之目標，並符保育
    森林資源，發揮森林公益及經濟效用之立法意旨（森林法第
    1條及第5條參照），自無民法第769條、第770條取得時效規
    定之適用（最高法院89年台上字第949號判例可參）。查系
    爭土地為國有森林用地，則不論國家已否辦理登記，依上說
    明，即不適用關於取得時效之規定，亦無民法第769條、第
    770 條取得時效規定之適用，被告之抗辯，洵無可採。
  (五)按所有人對於無權占有或侵奪其所有物者，得請求返還之，
    對於妨害其所有權者，得請求除去之，民法第767條前段及
    中段分別定有明文。又租約終止後，出租人除得本於租賃物
    返還請求權，請求返還租賃物外，倘出租人為租賃物之所有
    人時，並得本於所有權之作用，依無權占有之法律關係，請
    求返還租賃物。系爭林地既為原告管有之國有林地，且兩造
    間之租約業已因期限屆至而消滅，被告繼續占有使用系爭林
    地，自屬無權占有；又被告於系爭林地上所設置之地上物（
    即工寮及水塔），亦對原告管理土地之所有權造成妨害。從
    而，原告依物上請求權及租賃物返還請求權，請求被告拆除
    系爭地上物並返還系爭林地，為有理由，應予准許。
  (六)按無法律上之原因而受利益，致他人受損害者，應返還其利
    益，雖有法律上之原因，而其後已不存在者，亦同，民法第
    179條定有明文。另按無權占有他人之不動產，可能獲得相
    當於租金之利益，為社會通常之觀念；其依不當得利之法則
    請求返還不當得利，以無法律上之原因而受利益，致他人受
    有損害為其要件，故得請求返還之範圍，固應以對方所受之
    利益為度，非以請求人所受損害若干為準，惟於審酌對方所
    受之利益時，如無客觀具體數據可資計算，請求人所受損害
    之數額，未嘗不可據為計算不當得利之標準（最高法院92年
    度台上字第324號判決參照）。再按土地所有人固得依不當
    得利法則向無權占用其土地之人請求返還相當於租金之損害
    金，惟其數額，除以申報地價為基礎外，尚須斟酌基地之位
    置、工商業繁榮之程度及占用人利用土地之經濟價值及所受
    利益等項，並與鄰地租金相比較，以為決定，並非必達申報
    地價年息百分之10之最高額（最高法院88年度台上字第3331
    號判決參照）。系爭林班地即國有森林用地為未登錄地，無
    申報地價，但系爭土地之鄰地即台中縣和平鄉○○段第8地
    號林地之申報地價每平方公尺14元，有土地登記謄本可證，
    自堪信為真實。本院審酌前開隔鄰林地之申報地價、被告係
    於系爭林地種植果樹農作物使用之用途、系爭租約之原租金
    、系爭林地所處之位置與地目等情形，因認被告無權占用系
    爭林地所受之利益均應按年以前開申報地價百分之五為計算
    基準為適當。而被告甲○○占有使用系爭林地共19133平方
    公尺，被告丙○○占有使用系爭林地共8941平方公尺，則被
    告甲○○所受利益應為每年13,393元（計算方式為：19133
    ×14×5﹪＝13393；元以下四捨五入）；被告丙○○所受利
    益則為每年6,259元（其計算方式為：8941×14×5﹪＝6259
    ，元以下四捨五入）。復按租金及其他一年或不及一年之定
    期給付債權，其各期給付之請求權，因5年間不行使而消滅
    ，民法第126條定有明文。原告請求自起訴之日起回溯5年相
    當於租金之不當得利，並未罹於租金之請求權時效，則原告
    得請求被告甲○○給付66,965元（計算方式為：13393×5＝
    66965，元以下四捨五入）、被告丙○○給付31,295（計算
    方式為：6259×5＝31295，元以下四捨五入），原告於此範
    圍內請求返還相當於不當得利之租金，應屬有據，至其餘超
    過部分之請求，即不應准許。
  (七)綜上所述，原告以系爭國有未登錄林地管理人之地位，本於
    物上請求權、租賃物返還請求權及不當得利請求權，請求被
    告甲○○將坐落台中縣和平鄉大甲溪事業區第1林班地編號
    假第1地號土地內，如附圖所示之Ａ、Ｂ、Ｃ、Ｄ部分之工
    寮及Ｅ部分之水塔拆除，並將上開林地全部返還原告，並應
    給付原告66,965元，及自起訴狀繕本送達翌日即93年9月16
    日起，至清償日止按年息百分之五計算之利息；被告陳國光
    應將坐落台中縣和平鄉大甲溪事業區第1林班地編號假第18
    地號土地內，如附圖所示之Ｆ、Ｇ、Ｈ部分之工寮及Ｉ部分
    之水塔拆除，並將上開土地全部返還原告，並應給付原告31
    ,295 元及自準備書狀（二）繕本送達翌日即94年12月16日
    起至清償日止按年息百分之五計算之利息，為有理由，均應
    予准許；逾此部分之其餘請求，則均無理由，應予駁回。
五、本件原告勝訴部分，原告陳明願供擔保，聲請准予宣告假執
    行，經核無不符，爰酌定相當之擔保金額准許宣告之。又原
    告敗訴部分，其假執行之聲請，亦失所附麗，應予駁回。
六、本件事證已臻明確，兩造所為之其他主張，陳述並所提之證
    據，經審酌後，認均與本件之結論無礙，不再一一論述，併
    予敘明。
七、訴訟費用負擔之依據：民事訴訟法第79條、第85條第1項前
    段。
中    華    民    國    95    年    5    月    10    日
                  民事第一庭    法  官  吳蕙玟
正本係照原本作成。
如對本判決上訴，須於判決送達後20日內向本院提出上訴狀。
中    華    民    國    95    年    5    月    11    日
                                書記官  黃鴻鑑


司法院資訊處製作；財團法人民間司法改革基金會備份。
